ACORDAO-COMPLETO-2391890

ACÓRDÃO 643/2020 ATA 2/2020 - SEGUNDA CÂMARA

VISTOS, relatados e discutidos os pedidos de reexame interpostos por Helana Cristina Santa Cruz Tavares e Victor Josef Thoma Borges contra o Acórdão 1303/2019-TCU-Segunda Câmara. 
	ACORDAM os ministros do Tribunal de Contas da União, reunidos em sessão da 2ª Câmara, diante das razões expostas pela relatora, e com fundamento no art. 48 da Lei 8.443/1992, em:
	9.1. conhecer do pedido de reexame interposto por Helana Cristina Santa Cruz Tavares e dar-lhe provimento no sentido de considerar legal a sua inclusão como beneficiária da pensão civil instituída por Erich Thoma;
	9.2. não conhecer do pedido de reexame interposto por Victor Josef Thoma Borges por intempestivo e não apresentar fatos novos;
	9.3. dar ciência deste acórdão aos recorrentes.

Pedidos de Reexame interpostos contra decisão que julgou ilegal ato de pensão com negativa de registro.

Segunda Câmara

Departamento de Polícia Rodoviária Federal.

3. Recorrentes: Helana Cristina Santa Cruz Tavares (CPF XXX.185.894-XX) e Victor Josef Thoma Borges (CPF XXX.607.684-XX).

13.1. Ministros presentes: Augusto Nardes (na Presidência), Aroldo Cedraz, Raimundo Carreiro e Ana Arraes (Relatora).
13.2. Ministro-Substituto presente: André Luís de Carvalho.

ANA ARRAES

ministro-substituto Marcos Bemquerer Costa.

Adoto como relatório as instruções da Secretaria de Recursos (peças 56 e 63) , acolhidas pelas instâncias superiores (peças 57, 64 e 65) e pelo Ministério Público junto ao TCU - MPTCU (peças 60 e 71) :
	Recorrente - Helana Cristina Santa Cruz Tavares
	"INTRODUÇÃO
1.	Trata-se de pedido de reexame interposto pela Sra. Helana Cristina Santa Cruz Tavares, beneficiária de pensão civil instituída pelo Sr. Erich Thoma, ex-policial rodoviário federal, contra o Acórdão 1303/2019-TCU-Segunda Câmara (peça 37) .
1.1.	A deliberação recorrida apresenta o seguinte teor:
VISTOS, relatados e discutidos os atos de pensão civil instituídos pelos ex-servidores do Departamento de Polícia Rodoviária Federal, Antônio Amâncio da Silva, Erich Thoma, Francisco Rodrigues da Costa Filho, Hélcio Lúcio Donato, Jorge Luiz dos Santos Abreu, José Augusto Teixeira da Costa, Juber José Ibraim, Paulo Everaldo de Morais e Sebastiana de Oliveira Montenegro, em favor dos interessados acima especificados.
ACORDAM os Ministros do Tribunal de Contas da União, reunidos em sessão da 2ª Câmara, diante das razões expostas pelo relator e com fundamento na Constituição Federal, art. 71, inciso III e IX, e na Lei 8.443/1992, arts. 1º, inciso V, e 39, inciso II, em:
9.1. destacar destes autos os atos das peças 24 e 29, instituídos, respectivamente pelo Sr. Francisco Rodrigues da Costa Filho e Paulo Everaldo de Morais, para que a Sefip realize, em processo apartado, oitiva dos beneficiários para que se manifestem acerca dos indícios de irregularidade apontados pelo MP/TCU e demais medidas saneadoras cabíveis;
9.2. considerar ilegais as pensões civis instituídas pelos Srs. Erich Thoma e Jorge Luiz dos Santos Abreu, recusando registro aos atos das peças 23 e 26;
9.3. dispensar o ressarcimento das quantias indevidamente recebidas de boa-fé, consoante o disposto no Enunciado de Súmula no 106 do TCU;
9.4. considerar legais e autorizar o registro dos atos de pensões civis instituídas pelos Srs. Antônio Amâncio da Silva, Hélcio Lúcio Donato, José Augusto Teixeira da Costa, Juber José Ibraim e Sebastiana de Oliveira Montenegro; 
9.5. determinar ao  Departamento de Polícia Rodoviária Federal que:
9.5.1. no prazo de 15 (quinze) dias, a contar da ciência desta deliberação, abstenha-se de realizar pagamentos decorrentes dos atos indicados no subitem 9.2 acima e comunique aos interessados das pensões civis referidas no referido subitem, alertando-os de que o efeito suspensivo proveniente da interposição de possíveis recursos perante o TCU não os exime da devolução dos valores percebidos indevidamente após a respectiva notificação, caso os recursos não sejam providos, sujeitando-se a autoridade administrativa omissa à responsabilidade solidária, nos termos do art. 262, caput, do Regimento Interno do TCU;
9.5.2 no prazo de 30 (trinta) dias, contados da ciência desta deliberação, encaminhe ao Tribunal, por cópia, comprovante da data em que os interessados tomaram conhecimento desta decisão;
9.5.3. adote as medidas administrativas necessárias à correção, no prazo de 15 dias, dos valores atualmente deferidos em favor dos beneficiários da pensão instituída pela Sra. Sebastiana de Oliveira Montenegro (peça 30) , observado o que disciplina o art. 15 da Lei 10.887/2004, com a redação dada pela Lei 11.784/2008;
9.5.4. informe ao Tribunal, no prazo de 30 dias, as medidas adotadas em cumprimento ao subitem 9.5.3. acima;
9.6. esclarecer ao órgão de origem sobre a possibilidade de cadastramento no sistema vigente de novos atos de pensões civis instituídas pelos Srs. Erich Thoma e Jorge Luiz dos Santos Abreu, livres das irregularidades ora apontadas, submetendo-os a este Tribunal, na forma do art. 260, caput, do Regimento Interno do TCU;
9.7. determinar à Sefip que monitore o cumprimento da medida indicada no subitem 9.5.1 supra, representando a este Tribunal, caso necessário (grifos acrescidos) .
	HISTÓRICO
2.	Este Tribunal tem entendimento assentado de que é imprescindível a produção de provas idôneas que propiciem convicção da existência de união estável, assim considerada constitucional e legalmente, na data do óbito do companheiro instituidor da pensão. Tanto é assim, que nem mesmo a justificação judicial, por si só, consubstancia prova suficiente para a caracterização da união estável. 
2.1.	Assim, como a recorrente não produziu prova contundente de sua união estável com o instituidor, entendeu-se ilegal sua inclusão como beneficiária da pensão civil.
2.2.	Esclareça-se que, no ato de pensão do instituidor (peça 23) , constam três beneficiários: a recorrente (na condição de companheira) , a Sra. Maria Nazareth Oliveira Thoma (na condição de viúva) e o Sr. Victor Josef Thoma Borges (na condição de menor sob guarda) . Este Tribunal entendeu que também é ilegal a inclusão do Sr. Victor como beneficiário da pensão ora em reexame, sendo que este último não apresentou recurso.
	EXAME DE ADMISSIBILIDADE
3.	Reitera-se o exame de admissibilidade contido na peça 50 do SAR/Serur, em que se propôs o conhecimento do recurso, nos termos do art. 48 da Lei 8.443/92 c/c arts. 285 e 286, parágrafo único, do Regimento Interno/TCU, suspendendo-se os efeitos dos subitens 9.2 e 9.5.1 do Acórdão 1303/2019-TCU-Segunda Câmara, em relação à recorrente. A Excelentíssima Senhora Ministra Relatora Ana Arraes, mediante despacho de peça 53, concordou com esta unidade técnica.
	MÉRITO
	4. Delimitação
4.1.	Constitui objeto do presente recurso definir se restou comprovada a união estável entre a recorrente, Sra. Helana Cristina Santa Cruz Tavares, e o instituidor da pensão, Sr. Erich Thoma, apta a ensejar o deferimento de pensão estatutária.
	Da união estável
4.2.	A recorrente aduz que teve união estável com o instituidor da pensão, apta ao deferimento de pensão estatutária, com base nos seguintes argumentos:
4.3.	O pedido de reexame se subsome à observância da prova material da Decisão Judicial relativa ao Processo 001.2005.025.587-4, que conferiu à recorrente o direito à percepção do benefício da pensão por morte deixada pelo seu ex-companheiro Erich Thoma.
4.4.	A recorrente é detentora de pensão alimentícia deixada pelo Sr. Erich Thoma, quando da dissolução da convivência marital.
4.5.	Nesse sentido, o presente pedido de reexame tem como escopo a apresentação da prova material do laço desta união estável para modificação do acórdão recorrido, a fim de salvaguardar o direito de permanência da pensão deixada pelo instituidor.
4.6.	Assim, para fazer prova desta relação havida perante este Colendo Tribunal de Contas, a recorrente apresenta nesta oportunidade a cópia da homologação de sentença judicial, nos autos do Processo 001.2005.025.587-4, que tramitou perante o Juízo da 3ª Vara da Família da Comarca de Campina Grande - Paraíba.
4.7.	Com efeito, o dispositivo da decisão judicial conferiu a Sra. Helana Cristina Santa Cruz Tavares o reconhecimento da sociedade de fato e determinou o pagamento de alimentos sobre o percentual de 16% dos vencimentos líquidos, além do Plano de Saúde vinculado à Geap.
4.8.	Por fim, cumpre ressaltar que a recorrente não tem condições de prover a sua própria subsistência, sem o auxílio da pensão deixada pelo seu ex-companheiro, uma vez que é pessoa idosa, contando atualmente com 67 anos, e não exerce atividade remunerada.
4.9.	Nessa ordem de ideias, não há que se falar em irregularidade ou ilegalidade do benefício, uma vez que a comprovação da relação familiar por sentença judicial equipara o instituto da união estável com o instituidor, para efeitos civis, ao casamento, logo deverá ser mantida a sua concessão mediante modificação do acórdão recorrido.
Análise:
4.10.	Para o deslinde da presente questão, traz-se à colação o Ofício 380/06 (peça 47, p. 67) , expedido, em 1º/8/2006, pelo Juízo de Direito da Terceira Vara da Família da Comarca de Campina Grande - Estado da Paraíba, que deferiu a pensão alimentícia à recorrente, na condição de ex-companheira, com o custeio pelo instituidor:
Senhor Coordenador [do Departamento de Recursos Humanos da Superintendência da Polícia Rodoviária Federal/PB]:
Através do presente expediente, nos autos da Ação de RECONHECIMENTO DE SOCIEDADE DE FATO c/c DISSOLUÇÃO DA MESMA e por consequência Ação de Alimentos 001.2005.025.587-4 (2021/05) , em que é promovente HELANA CRISTINA SANTOS CRUZ TAVARES, brasileira, viúva, do lar, portadora do CPF XXX.185.894-XX, do RG 183.942 SSP/PB, residente na rua Raimundo Silva Ribeiro 395, Distrito Industrial nesta Cidade, em face de ERICH THOMA, brasileiro, viúvo, policial rodoviário federal, aposentado, matrícula 0166308, residente na rua Antenor Navarro 932, Centro, nesta cidade, determino à Vossa Senhoria descontar em folha de pagamento do promovido o percentual de equivalente a 16% (dezesseis por cento) de seus vencimentos líquidos, a título de pensão alimentícia, onde deverá ser transferido o desconto mensal para Caixa Econômica Federal, c/c 0041.013.323.500-4, em nome da Sra. Helana Cristina Santa Cruz Tavares, conforme sentença homologada por este Juízo.
4.11.	Nos autos da ação de reconhecimento de sociedade de fato c/c dissolução da mesma, há a informação de que a união estável do instituidor com a recorrente durou até janeiro de 2004 (peça 47, p. 22) . Acrescente-se que consta certidão de casamento do instituidor com Maria Nazareth Oliveira Thoma (outra beneficiária da pensão estatutária em reexame) , celebrado no dia 19/1/2005 (peça 17, p. 1) .
4.12.	Nesse quadro, entende-se que houve, de fato, uma união estável entre o instituidor e a recorrente, com a determinação judicial de pagamento de alimentos em virtude de sua dissolução, e, posteriormente, o casamento do instituidor com a outra beneficiária da pensão estatutária.
4.13.	No que se refere à habilitação concomitante de viúva e de companheira, a jurisprudência do TCU tem evoluído no sentido de ser possível essa repartição, desde que comprovada a separação de fato do viúvo e a convivência em regime de união estável com a companheira na data do óbito do instituidor, situação que pode ser comprovada mediante decisão judicial ou outros elementos probatórios que se fizerem suficientes (cf., e.g., Acórdão 3072/2015-TCU-Segunda Câmara, 5.151/2015-TCU-1ª Câmara, 6.657/2015-TCU-2ª Câmara, 6.121/2017-TCU-1ª Câmara e 8.812/2017-TCU-1ª Câmara e Acórdão 2157/2018-TCU-Primeira Câmara) .
4.14.	No entanto, o caso presente não se subsome à jurisprudência supracitada, eis que, primeiramente, houve a união estável do instituidor e, posteriormente, o seu casamento.
4.15	Ocorre que a diversidade das relações afetivas não pode ser sistematizada por meio de arquétipos comportamentais estanques. Sobre o tema, tem-se que:  
Precisas as palavras de Evaristo de Moraes Filho quanto à necessidade de cada processo, cada caso, ser considerado "de per si", com análise distante de um modelo real e concreto a ser aplicado para todas as hipóteses (...) Não oferece a lei nenhum arquétipo, eterno e imutável, para ser aplicado automaticamente à variedade constante de fatos humanos, senão seria fácil fazer-se justiça com computador eletrônico (grifos acrescidos) (Ubirajara Carlos Mendes, apud Melchíades Rodrigues Martins, in Justa Causa: do empregado, do empregador, culpa recíproca. São Paulo: LTr, 2010, p. 282) 
4.16.	Razão está, portanto, com Wagner D. Giglio, quando obtempera:
Ao Direito, como já dissemos mais de uma vez, repugnam as fórmulas matemáticas rígidas (apud Melchíades Rodrigues Martins, in Justa Causa: do empregado, do empregador, culpa recíproca. São Paulo: LTr, 2010, p. 418) .
4.17.	Nesse sentir, vem à balha o disposto no art. 217, I, "b", da Lei 8.112/1990:
Art. 217. São beneficiários das pensões:
I - vitalícia:
 (...) 
b) a pessoa desquitada, separada judicialmente ou divorciada, com percepção de pensão alimentícia;
 (...) .
4.18.	Assim, por analogia, entende-se que a beneficiária, na condição de companheira, que teve a sua união estável desfeita, mas com a percepção de alimentos, tem direito à pensão estatutária. Isto porque ubi eadem ratio legis ibi eadem dispositivo. Entende-se que é o interesse público envolvido que deve levar este Tribunal a estender às uniões estáveis os mesmos direitos atribuídos a família criada pelo casamento, ambas protegendo em condições de igualdade. 
4.19. 	 Nesse sentido, mutatis mutandis, traz-se à colação as judiciosas considerações da Excelentíssima Senhora Ministra Ana Arraes, por ocasião da prolação do Acórdão 2003/2013-TCU-Primeira Câmara (TC Processo 000.764/2012-4, Sessão de 9/4/2013) , em que se analisou a concessão de pensão estatutária a duas companheiras, sendo que uma delas teve reconhecido o direito à pensão alimentícia, em virtude do desfazimento de sua união estável:
Além disso, a concessão que ora se discute assume natureza semelhante à de pensão civil a ex-esposa com percepção de pensão alimentícia (art. 217, inciso I, alínea "b", da Lei 8.112/1990) e, embora sem previsão legal expressa, deve ser reconhecida. A Lei 8.112/1990 equipara a união estável ao casamento, razão pela qual não caberia estabelecer distinção entre ex-esposa e ex-companheira no que concerne ao direito à concessão de pensão civil. 
4.20.	Sobre a importância do precedente supracitado, vem à baila o escólio de Cueto Rua:
As sentenças dos juízes são fontes do Direito porque elas inspiram outros juízes, os funcionários administrativos, os legisladores e os integrantes do grupo social, levando-lhes a atuar de uma maneira similar no futuro (apud Octavio Bueno Magano, in Manual de Direito do Trabalho, Parte Geral, 4ª Ed., São Paulo: LTr, 1991, p. 99) .
4.21.	Pois bem. É tamanha a importância do princípio da igualdade, que assim dispôs o constituinte originário no preâmbulo e no art. 5º da Lei Maior de 1988: 
 Preâmbulo. Nós, representantes do povo brasileiro, reunidos em Assembléia Nacional Constituinte para instituir um Estado Democrático, destinado a assegurar o exercício dos direitos sociais e individuais, a liberdade, a segurança, o bem-estar, o desenvolvimento, a igualdade e a justiça como valores supremos de uma sociedade fraterna, pluralista e sem preconceitos, fundada na harmonia social e comprometida, na ordem interna e internacional, com a solução pacífica das controvérsias, promulgamos, sob a proteção de Deus, a seguinte CONSTITUIÇÃO DA REPÚBLICA FEDERATIVA DO BRASIL.
Art. 5º Todos são iguais perante a lei, sem distinção de qualquer natureza, garantindo-se aos brasileiros e aos estrangeiros residentes no País a inviolabilidade do direito à vida, à liberdade, à igualdade, à segurança e à propriedade (grifos acrescidos) .
4.22.	Sobre o princípio da igualdade, acrescente-se a doutrina de Luiz Flávio Gomes:
Por força do princípio da igualdade, como se percebe, ganha extraordinária força o precedente judicial. Mas não se trata de conferir-lhe força vinculante erga omnes, tal como se dá no sistema do stare decisis. O precedente tem relevância perante o órgão jurisdicional que adotou determinada solução para o litígio. Firmada sua primeira posição, em casos idênticos, urge o mesmo tratamento, sob pena de aplicação desigual da lei, em flagrante violação ao princípio da igualdade. Não existem cidadãos iguais, sem iguais decisões judiciais para casos idênticos. Logo, dentro do modelo democrático e independente de Magistratura, urge a construção de um princípio fundamental: o juiz está vinculado ao seu precedente. Tratando-se de decisão coletiva, o Tribunal ou parcela dele está vinculado ao seu precedente. Pois só observando o precedente é que se dará para situações idênticas o mesmo (e igual) tratamento jurídico. A relevância dessa construção é extraordinária quando se considera um Tribunal com poucos membros (STF, por exemplo) (grifos acrescidos) (in A Dimensão da Magistratura: no estado constitucional e democrático de direito: independência judicial, controle judiciário, legitimação da jurisdição, politização e responsabilidade do juiz. São Paulo: Editora Revista dos Tribunais, 1997, p. 238/9) .
4.23.	Corroborando as considerações supra, é oportuna a advertência do Tribunal Constitucional da Espanha no precedente STC 108/1988:
Um mesmo juiz ou tribunal não pode modificar o sentido das decisões adotadas anteriormente em casos substancialmente idênticos, a não ser que se aparte conscientemente dele, oferecendo uma fundamentação suficiente e razoável que motive a mudança de critério [...] (apud Augusto César Leite de Carvalho, in Princípios de Direito do Trabalho sob a perspectiva dos Direitos Humanos. São Paulo: LTr, 2018, p. 57) .
4.24.	De mais a mais, tenha-se presente o ensinamento de Celso Antônio Bandeira de Mello:
 (...) por via do princípio da igualdade, o que a ordem jurídica pretende é a impossibilidade de desequiparações fortuitas ou injustificadas (apud Maria Sylvia Zanella Di Pietro, in Direito Administrativo, 30 ed., Rio de Janeiro: Forense, 2017, p. 754) .
4.24.	A doutrina supracitada aplaina de lés a lés possíveis dúvidas quanto a se aplicar o disposto no art. 217, I, "b", da Lei 8.112/1990 à recorrente. É dizer: firmado um entendimento por este Tribunal (Acórdão 2003/2013-TCU-Primeira Câmara) , urge o seu acatamento em casos futuros, sob pena de ferir o princípio da igualdade.
4.25.	De outro giro, é de se inferir que o caso em apreço não pode ser julgado com o coração empedernido, mas, isto sim, deve ser examinado com ardente sentir, grandeza d'alma, tato e empatia, requerendo do magistrado a sua inserção no seio da família da recorrente para ouvir a sua voz interior, a humanidade que emana de sua pessoa. É nesse sentido a orientação de Georges Durry e Michelle Gobert:
"[...] Il sera encore nécessaire qu'ils oublient qu'ils sont juges, pour s'intégrer dans les familles et y faire entendre leur voix, non pas du dehor par la vertu de leur autorité de magistrat, mais comme du dedans par l'humanité émanant de leur personne". [É necessário que eles se esqueçam de seus cargos de juízes para se integrarem no seio da família, fazendo ouvir então suas vozes, não de fora, em virtude de suas autoridades de magistrados, mas, de dentro, pela humanidade que emana de suas próprias pessoas] (a tradução é nossa) .  (in Revue Trimestrielle de Droit Civil, Tome Soixante-Quatrième, Paris, Année 1966, p. 36) . 
4.26.	Afinal, o julgamento deste processo não pode ser considerado como mais um, dentre os milhares que são julgados anualmente por esta Corte de Contas, mas, isto sim, deve ser tido como um dos acontecimentos mais significativos da vida da interessada (her day in Court) . Ressalte-se que a recorrente agiu com lealdade, probidade, honestidade e sinceridade de propósitos. Assim, deve-se observar que foi varrida há muito do Direito Público a antiga parêmia, filha da exegese literal e silogística, - Fiat justitia, pereat mundus: "Faça-se justiça, ainda que o mundo pereça". 
4.27.	Nesse sentir, é de se opinar pela legalidade da inclusão da recorrente como beneficiária da pensão civil instituída por Erich Thoma.
	CONCLUSÃO
5.	Da análise anterior, conclui-se que restou comprovada a união estável da recorrente com o instituidor, e, por via de consequência, deve ser considerada legal sua inclusão como beneficiária da pensão civil instituída por Erich Thoma, à luz do disposto no art. 217, I, "b", da Lei 8.112/1990, com a interpretação dada pelo Acórdão 2003/2013-TCU-Primeira Câmara.
	PROPOSTA DE ENCAMINHAMENTO
6.	Ante o exposto, submetem-se os autos à consideração superior, propondo-se que o Tribunal de Conta da União:
	a) conheça do presente pedido de reexame, para, no mérito, dar-lhe provimento, a fim de considerar legal a inclusão da recorrente como beneficiária da pensão civil instituída por Erich Thoma;
	b) dar ciência do acórdão que for prolatado à recorrente e aos demais interessados, ressaltando-se que o relatório e o voto que o acompanharem podem ser consultados no endereço www.tcu.gov.br/acordaos, no dia seguinte ao de sua oficialização." 
	Recorrente: Victor Josef Thoma Borges
	"Inicialmente, é possível afirmar que o recorrente, menor sob guarda, representado por sua genitora Sra. Erika Nahara Santa Cruz Thoma Borges (peça 59, p. 20) , foi devidamente cientificado, conforme contido na peça 58, p. 9, e de acordo com o disposto no art. 179, I, do RI/TCU.
Assim, considerando que "a data de início do prazo é contada a partir do primeiro dia em que houver expediente no Tribunal", nos termos do art. 19, §3º, da Resolução/TCU 170/2004, o termo a quo para análise da tempestividade foi o dia 15/4/2019, concluindo-se, portanto, pela intempestividade deste recurso, pois o termo final para sua interposição foi o dia 29/4/2019.
Em preliminar às razões recursais, o recorrente defende que é tempestivo o recurso em razão de sua notificação em 16/7/2019, conforme consta de Aviso de Recebimento (peça 59, p.2-3 e p. 18) ;
É de se notar que a notificação do recorrente acerca do acórdão condenatório foi regular, conforme contido na Declaração de ciência do inteiro teor contido no Acórdão 1303/2019-TCU-Segunda Câmara, bem como dos termos do Ofício 97/2019/SEAP/DIREC/CGGP/DIRAD, à peça 58, p. 5-9, e de acordo com o disposto no art. 179, II do RI/TCU.  
Ademais, em relação ao documento apresentado à peça 59, p. 18, destaca-se que é Aviso de Recebimento inválido, pois não apresenta assinatura manuscrita do recebedor, tampouco a respectiva data de recebimento, não constituindo, portanto, a devida ciência do responsável em 16/7/2019.
Sendo assim, conclui-se que a notificação do recorrente acerca do acórdão condenatório ocorreu regularmente em 12/4/2019 (peça 58, p. 9) .
Para análise do presente requisito, verifica-se oportuno a realização de breve histórico dos autos.
Trata-se de ato de pensão civil instituída por Erich Thoma, ex-servidor do Departamento de Polícia Rodoviária Federal, em favor de Victor Josef Thoma Borges, na condição de menor sob guarda.
Os autos foram apreciados por meio do Acórdão 1303/2019-TCU-Segunda Câmara (peça 37) , que considerou ilegal a pensão civil instituída por Erich Thoma em favor do beneficiário Victor Josef Thoma Borges, bem como determinou a cessação do pagamento da respectiva pensão e a emissão de novo ato livre das ilegalidades.
Em essência, restou configurada nos autos a ausência de comprovação de que Victor Josef Thoma Borges era dependente econômico do instituidor da pensão, uma vez que que sua genitora exercia atividade remunerada no momento em que a guarda do menor foi deferida ao instituidor, bem como por ocasião do falecimento dele, caracterizando, assim, que era economicamente ativa e tinha condições de sustentar seu filho, conforme consta do voto condutor do acórdão condenatório (peça 38, p. 2, itens 5-12) .
Devidamente notificado, o recorrente interpõe a presente peça recursal intempestiva.
Preliminarmente, faz-se mister ressaltar que o artigo 32, parágrafo único, da Lei 8.443/1992, estatui que "não se conhecerá de recurso interposto fora do prazo, salvo em razão de superveniência de fatos novos, na forma do Regimento Interno".
Regulamentando esse dispositivo, o artigo 285, § 2º, do RI/TCU dispõe que "Não se conhecerá de recurso de reconsideração quando intempestivo, salvo em razão de superveniência de fatos novos e dentro do período de cento e oitenta dias contado do término do prazo indicado no caput, caso em que não terá efeito suspensivo". Tal dispositivo aplica-se ao pedido de reexame, com fulcro no artigo 286, parágrafo único, do RI/TCU.
Para que o presente recurso possa ser conhecido, uma vez interposto dentro do período de cento e oitenta dias, torna-se necessária a superveniência de fatos novos.
Na peça ora em exame (peça 59) , o recorrente argumenta que:
é tempestivo o recurso, uma vez que sua representante legal foi notificada em 16/7/2019, conforme consta de Aviso de Recebimento (p. 2-3 e 18) ;
o ato é legal, uma vez que houve o reconhecimento ao direito de recebimento da pensão pela sentença judicial proferida nos autos da ação 0501485-12.2015.4.05.8201, a qual não foi modificada por nenhuma outra instância. Encontra-se em tramitação na Turma Nacional de Uniformização Incidente de Uniformização interposto pela União (p. 3) ;
não há ilegalidade, uma vez que a instituição da guarda do menor ocorreu anos antes do óbito do instituidor, descaracterizando que tenha sido realizada com a finalidade previdenciária, bem como ocorreu nos termos do art. 217 da Lei 8.112/90. Cita jurisprudência do Tribunal Regional Federal da 4ª Região (p. 3-9) ;
tem direito à manutenção da pensão até completar 21 anos de idade, uma vez que teve sua dependência econômica presumida, quando o requerimento da guarda judicial foi garantindo (p. 9 e 17) .
Requer, portanto, a reforma do acórdão combatido. Por fim, colaciona seguintes documentos (entre colchetes aqueles já constantes dos autos) :
Sentença judicial proferida nos autos da ação 0501485-12.2015.4.05.8201 (peça 59, p. 11-15) [peça 14, p. 10-13];
Atestado de óbito do Sr. Erich Thoma (peça 59, p. 16) [peça 20, p. 4];
Ação de guarda do menor Victor Josef Thoma Borges (peça 59, p. 17) ;
Documento de correspondência enviada ao recorrente pelo Serviço de Gestão de Pessoas - PRF-PB (peça 59, p. 18) ;
Ofício 770/2019/SRPRF-PB (peça 59, p. 19) ;
Documento de identidade Victor Josef Thoma Borges (peça 59, p. 20) ;
Documento de identidade Erika Nahara Santa Cruz Thoma Borges (peça 59, p. 21) .
Importante destacar que foi negado o registro à pensão do menor sob guarda Victor Josef Thoma Borges em razão de (peça 38, p. 2, item 7-12) :
7. O objetivo desse benefício previdenciário é assegurar meios para o sustento do pensionista a partir do falecimento do instituidor, que outrora foi responsável por esse sustento. Refoge às finalidades da previdência a melhoria do padrão do pensionista e de seus familiares, pois, como é cediço, pensão não é herança. 
8. Nas hipóteses em que a condição de dependência econômica é expressamente prevista nos dispositivos legais, o requerente da pensão há que demonstrá-la, porque a presunção é de que pessoas adultas, como o pai e o irmão inválido, não seriam, em princípio, dependentes econômicas do servidor/inativo. 
9. Contudo, há situações nas quais a lei não exige a comprovação da dependência, pois existe a presunção de que os beneficiários legais encontram-se em situação de dependência frente ao instituidor. Essa presunção é absoluta quanto ao cônjuge e ao filho menor, mas é relativa quando se trata do menor sob guarda e do filho maior inválido. 
10. Ora, o menor sob guarda cujos pais têm condições de assegurar seu sustento devem ser por eles custeado. Desarrazoado que os genitores economicamente ativos recuperem a guarda do filho após o falecimento do instituidor - se é que em algum momento, de fato, a guarda tenha sido transferida para o instituidor - e passem a receber, em seu nome, o benefício previdenciário. Isso seria um completo desvirtuamento do instituto previdenciário da pensão.
 (...) 
12. No caso concreto, observo que as genitoras dos dois menores Victor Josef Thoma Borges (beneficiário de Erich Thoma) e João Victor Figueiredo Abreu (beneficiário de Jorge Luiz dos Santos Abreu) exerciam atividade remunerada no momento em que a guarda desses menores foi deferida aos instituidores, assim como por ocasião dos falecimentos deles. Considerando que é dever primário dos pais assegurar o sustento dos filhos, deve-se negar registro às pensões desses menores sob guarda cujas mães dispõem de meios para assegurar seus sustentos. (grifos acrescidos) 
No recurso, o recorrente apresenta Ação de guarda do menor Victor Josef Thoma Borges (peça 59, p. 17) , documento de correspondência enviada ao recorrente pelo Serviço de Gestão de Pessoas - PRF-PB (peça 59, p. 18) , Ofício 770/2019/SRPRF-PB (peça 59, p. 19) e documentos de identificação do interessado e sua genitora (peça 59, p. 20 e 21) . Esses documentos, apesar de inéditos, não socorrem o interessado em comprovar sua condição de dependência econômica do instituidor da pensão, uma vez que não possuem pertinência com sua situação econômica. Assim sendo, não revelam fatos novos que possam, pelo menos em tese, justificar a reforma do acórdão recorrido.
Quanto à sentença judicial proferida nos autos da ação 0501485-12.2015.4.05.8201 (peça 59, p. 11-15) , essa constitui fato que já constava dos autos anteriormente à interposição do presenta recurso, o qual já foi examinado por parte desta Corte, conforme se destaca do relatório condutor do voto do acórdão combatido (peça 39, p. 3, itens 24 e 25) :
24. Como visto, a pensão civil em favor do menor sob guarda foi restabelecida após decisão judicial [da ação 0501485-12.2015.4.05.8201], cujo excerto transcreve-se abaixo (peça 14, p. 12) : 
'No que toca à dependência econômica, entendo como suprida, haja vista que o benefício de pensão por morte já fora concedido administrativamente. Tendo em vista a presunção de legitimidade de que se revestem os atos administrativos, infere-se que tal requisito tenha sido validamente aferido pela Administração quando de sua concessão.' (grifo nosso) 
25. Assim, a decisão judicial não foi baseada na convicção de existência de dependência econômica entre o menor sob guarda e o instituidor, mas apenas no entendimento de que o art. 5º da Lei 9.717/1998 não derrogou o art. 217, II, da Lei 8.112/1990. (grifos acrescidos) 
Isto posto, observa-se que o recorrente reitera argumentos apresentados em sede de oitiva (peça 14) e examinados pela Unidade Técnica de Origem na instrução de peças 32-33, corroborada pelo MPTCU (peça 36) e pelo acórdão recorrido. Não são, portanto, elementos novos.
A tentativa de se provocar a pura e simples rediscussão de deliberações do TCU com base em discordância com as conclusões deste Tribunal não se constitui em fato ensejador do conhecimento do recurso fora do prazo legal.
Por todo o exposto, não há que se falar na existência de fatos novos no presente expediente recursal, motivo pelo qual a impugnação não merece ser conhecida, nos termos do artigo 32, parágrafo único, da Lei 8.443/1992.
O recorrente ingressou com "recurso de revisão", denominação não adequada para recursos em processos de ato de pessoal. Assim, a peça foi examinada com base nos requisitos estabelecidos para o pedido de reexame, cabível nestes autos, nos termos do art. 48 da Lei 8.443/1992.
Em virtude do exposto, propõe-se:
3.1 não conhecer do pedido de reexame interposto por Victor Josef Thoma Borges, por restar intempestivo e não apresentar fatos novos, nos termos do artigo 48, parágrafo único, da Lei 8.443/92, c/c os artigos 285, caput e §2º, e 286, parágrafo único, do RI/TCU;
3.2 encaminhar os autos para o Ministério Público junto ao TCU (MP/TCU) e, posteriormente, ao gabinete do Ministro-Relator Ana Lúcia Arraes de Alencar para apreciação do recurso;
 3.5 à unidade técnica de origem, dar ciência ao recorrente e aos órgãos/entidades interessados do teor da decisão que vier a ser adotada, encaminhando-lhes cópia."
	É o relatório.

Fábio Almeida de Almeida (OAB/PB 14.755) e outros representando Helana Cristina Santa Cruz Tavares; Manoel Félix Neto (OAB/PB 9.823) e Érika Nahara Santa Cruz Thoma Borges (CPF 910.372.804-82) representando Victor Josef Thoma Borges; Ana Paula Lucas de Amorim Alves (OAB/RO 4.480) e outra representando Jefferson de Oliveira Carvalho e Romilson Gabriel de Oliveira Montenegro.

Procurador Sérgio Ricardo Costa Caribé.

PEDIDOS DE REEXAME. ILEGALIDADE DE ATO DE PENSÃO COM NEGATIVA DE REGISTRO. PROVIMENTO DE UM DOS RECURSOS ANTE AS PROVAS CONTUNDENTES DA EXISTÊNCIA DE UNIÃO ESTÁVEL. NÃO CONHECIMENTO DO OUTRO RECURSO POR INTEMPESTIVO E NÃO APRESENTAR FATOS NOVOS QUE COMPROVEM A DEPENDÊNCIA ECONÔMICA DO RECORRENTE EM RELAÇÃO AO INSTITUIDOR DA PENSÃO.

PENSÃO CIVIL (PCIV)

Secretaria de Recursos - Serur.

Vistos estes autos de pedidos de reexame interpostos por Victor Josef Thoma Borges e Helana Cristina Santa Cruz Tavares contra o Acórdão 1303/2019-TCU-Segunda Câmara, relatado pelo ministro-substituto Marcos Bemquerer Costa, que, entre outros pontos, considerou ilegal pensão civil instituída por Erich Thoma, recusando o registro do ato, em razão do seguinte:
	(i) Victor Josef Thoma Borges: ante a ausência de comprovação de que era dependente econômico do instituidor da pensão, uma vez que sua genitora exercia atividade remunerada no momento em que se deferiu a guarda do menor ao instituidor, bem como por ocasião do falecimento deste, caracterizando, assim, que a mãe era economicamente ativa e tinha condições de sustentar seu filho;
	(ii) Helana Cristina Santa Cruz Tavares: diante da não demonstração inequívoca de união estável com o instituidor da pensão na data de seu óbito.
2.	O posicionamento uniforme da Secretaria de Recursos - Serur e do Ministério Público junto ao TCU - MPTCU foi no sentido de não conhecer do recurso de Victor Josef Thoma Borges, por intempestivo e não apresentar fatos novos, e conhecer do apelo de Helana Cristina Santa Cruz Tavares e dar-lhe provimento no sentido de considerar legal a sua inclusão como beneficiária da pensão civil instituída por Erich Thoma.
3.	Acolho e adoto como razões de decidir este processo as manifestações uniformes quanto ao mérito dos recursos.
4.	O recorrente Victor Josef Thoma Borges alegou, em suma:
	4.1. o recurso é tempestivo, uma vez que sua representante legal foi notificada em 16/7/2019, conforme consta de Aviso de Recebimento (p. 2-3 e 18) ; 
	4.2. o ato é legal, pois houve o reconhecimento ao direito de recebimento da pensão por sentença judicial proferida nos autos da ação 0501485-12.2015.4.05.8201, a qual não foi modificada por nenhuma outra instância;
	4.3. não há ilegalidade, porquanto a instituição da guarda do menor ocorreu anos antes do óbito do instituidor, descaracterizando que tenha sido realizada com finalidade previdenciária, bem como ocorreu nos termos do art. 217 da Lei 8.112/1990;
	4.4. tem direito à manutenção da pensão até completar 21 anos de idade, porque teve sua dependência econômica presumida quando o requerimento da guarda judicial foi garantindo.
5.	O recorrente colacionou os seguintes documentos inéditos: i) sua ação de guarda; ii) correspondência a ele enviada pelo Serviço de Gestão de Pessoas - PRF-PB; iii) Ofício 770/2019/SRPRF-PB; iv) seu documento de identidade e de Érika Nahara Santa Cruz Thoma Borges.
6.	Primeiramente, reconheço a intempestividade do pedido de reexame interposto por Victor Josef Thoma Borges.
7.	A procuradora do recorrente foi notificada do Acórdão 1303/2019-TCU-Segunda Câmara em 12/4/2019 (peça 58, p. 9) e interpôs o recurso em 22/7/2019 (peça 34) , quase três meses após esgotado o prazo regimental de 15 (quinze) dias.
8.	Ademais, não há superveniência de fatos novos capazes de permitir o conhecimento do recurso intempestivo dentro do período de 180 (cento e oitenta) dias contado do término do prazo de 15 (quinze) dias para a interposição do pedido de reexame, caso em que não haveria efeito suspensivo, uma vez que:
	8.1. os documentos inéditos colacionados juntamente com o recurso não possuem força suficiente para comprovar a condição de dependência econômica do recorrente em relação ao instituidor da pensão;
	8.2. no tocante à sentença judicial proferida nos autos da ação 0501485-12.2015.4.05.8201, o ponto já foi objeto de exame quando da prolação do acórdão ora combatido;
	8.3. a tentativa de se provocar rediscussão de deliberações do TCU com base em discordância com conclusões deste Tribunal não constitui fato novo ensejador do conhecimento de recurso interposto fora do prazo legal.
9.	Passo a tratar do pedido de reexame de Helana Cristina Santa Cruz Tavares.
10.	Relembro, por oportuno, que no ato de pensão do instituidor Erich Thoma constam três beneficiários: a recorrente (na condição de companheira) , Maria Nazareth Oliveira Thoma (na condição de viúva) e Victor Josef Thoma Borges (na condição de menor sob guarda) .
11.	Resgato, ainda, que a Secretaria de Fiscalização de Pessoal - Sefip promoveu o chamamento da recorrente e de Maria Nazareth, viúva do instituidor, para o exercício do contraditório e ampla defesa em relação à "insuficiência na comprovação dos requisitos previstos no Acórdão 1348/2010-TCU-Plenário, em pensão concedida, concomitantemente, a beneficiárias na condição de viúva e companheira", sendo que somente a segunda apresentou defesa.
12.	Assim sendo, a recorrente somente agora trouxe ao Tribunal elementos e documentos que permitem examinar a sua união estável com o instituidor da pensão.
13.	A prova material que a recorrente apresentou neste momento é a cópia da homologação de sentença judicial, nos autos do processo 001.2005.025.587-4 (reconhecimento de sociedade de fato c/c sua dissolução) , que tramitou perante o Juízo da 3ª Vara da Família da Comarca de Campina Grande - Paraíba.
14.	Referido decisum reconheceu a sociedade de fato havida entre ela e Erich Thoma, instituidor da pensão civil tratada neste processo, e determinou o pagamento de alimentos sobre o percentual de 16% dos vencimentos líquidos, além de plano de saúde vinculado à Geap.
15.	Ademais, ressalto que a recorrente não tem condições de prover a sua própria subsistência sem o auxílio da pensão deixada pelo seu ex-companheiro, uma vez que é pessoa idosa, contando atualmente com 67 anos e não exerce atividade remunerada.
16.	Nos autos daquele processo, há informação de que a união estável do instituidor com a recorrente durou até janeiro de 2004. Acrescente-se que consta certidão de casamento do instituidor com Maria Nazareth Oliveira Thoma (outra beneficiária da pensão estatutária em reexame) , celebrado no dia 19/1/2005.
17.	Dentro desse panorama, julgo que houve, de fato, união estável entre o instituidor e a recorrente, com determinação judicial de pagamento de alimentos em virtude de sua dissolução, e posteriormente, o casamento do instituidor com a outra beneficiária da pensão estatutária.
18.	A Lei 8.112/1990 assim dispõe em seu art. 217, inciso II, verbis:
	"Art. 217.  São beneficiários das pensões:
	(...) 
	II - o cônjuge divorciado ou separado judicialmente ou de fato, com percepção de pensão alimentícia estabelecida judicialmente;"
19.	Como bem pontuou a Serur, "no que se refere à habilitação concomitante de viúva e de companheira, a jurisprudência do TCU tem evoluído no sentido de ser possível essa repartição, desde que comprovada a separação de fato do viúvo e a convivência em regime de união estável com a companheira na data do óbito do instituidor, situação que pode ser comprovada mediante decisão judicial ou outros elementos probatórios que se fizerem suficientes (cf., e.g., Acórdão 3072/2015-TCU-Segunda Câmara, 5.151/2015-TCU-1ª Câmara, 6.657/2015-TCU-2ª Câmara, 6.121/2017-TCU-1ª Câmara e 8.812/2017-TCU-1ª Câmara e Acórdão 2157/2018-TCU-Primeira Câmara) ".
20.	Apesar de a situação ora em exame ser contrária à apresentada na citada jurisprudência, uma vez que primeiro houve a união estável do instituidor e posteriormente, o seu casamento, vejo que o tratamento da matéria deve ser o mesmo, porque ficou devidamente comprovada a relação familiar da recorrente com o instituidor da pensão civil, sendo que a comentada sentença judicial equiparou, para fins civis, o instituto da união estável com o instituidor ao casamento.
21.	Por derradeiro, transcrevo trecho da instrução da Serur que mencionou decisão deste Tribunal de minha relatoria e que se amolda ao presente caso:
	"4.19. Nesse sentido, mutatis mutandis, trazem-se à colação as judiciosas considerações da Excelentíssima Senhora Ministra Ana Arraes, por ocasião da prolação do Acórdão 2003/2013-TCU-Primeira Câmara (TC Processo 000.764/2012-4, Sessão de 9/4/2013) , em que se analisou a concessão de pensão estatutária a duas companheiras, sendo que uma delas teve reconhecido o direito à pensão alimentícia, em virtude do desfazimento de sua união estável:
	Além disso, a concessão que ora se discute assume natureza semelhante à de pensão civil a ex-esposa com percepção de pensão alimentícia (art. 217, inciso I, alínea "b", da Lei 8.112/1990) e, embora sem previsão legal expressa, deve ser reconhecida. A Lei 8.112/1990 equipara a união estável ao casamento, razão pela qual não caberia estabelecer distinção entre ex-esposa e ex-companheira no que concerne ao direito à concessão de pensão civil."
	Ante o exposto, acolho os pareceres convergentes da unidade técnica e do Ministério Público junto ao TCU e VOTO por que seja adotada a minuta de acórdão que submeto à apreciação deste Colegiado. 
TCU, Sala das Sessões Ministro Luciano Brandão Alves de Souza, em 4 de fevereiro de 2020.
ANA ARRAES 
Relatora